臺灣桃園地方法院民事判決　　　　　　109年度重訴字第426號
原　　　告　鄭百成　
　　　　　　鄭百宏　
　　　　　　鄭簡惠美
　　　　　　鄭姚霖　
　　　　　　鄭永銘　
　　　　　　鄭育惠　

　　　　　　陳簡美鈴
　　　　　　陳宗麟　
　　　　　　陳怡靜　
　　　　　　楊東燐　
　　　　　　楊舒惠　
　　　　　　楊佳文　
　　　　　　車陳淑娟
　　　　　　林鄭阿菊
共　　　同
訴訟代理人　李德正律師
追 加 原告　鄭百甫　
　　　　　　姜光偉　
　　　　　　姜光傑　
被　　　告　財政部國有財產署

法定代理人　曾國基　
訴訟代理人　陳文彰　
複 代 理人　盧建宏律師
被　　　告　桃園市政府

法定代理人　鄭文燦　
訴訟代理人　劉帥雷律師
受　告　知
訴　訟　人　桃園市大溪區公所

法定代理人　陳嘉聰　
訴訟代理人　洪幸子　
受　告　知
訴　訟　人　桃園市政府消防局

法定代理人　謝呂泉　
訴訟代理人　陳文清　
　　　　　　李芷芸　
受　告　知
訴　訟　人　桃園市政府水務局

法定代理人　劉振宇　
訴訟代理人　陳律　　
上列當事人間確認土地所有權存在事件，本院於民國110 年8 月
12日言詞辯論終結，判決如下：
    主      文
原告之訴駁回。
訴訟費用由原告負擔。
    事實及理由
壹、程序方面
一、按確認法律關係之訴，非原告有即受確認判決之法律上利益
    者，不得提起之，民事訴訟法第247 條第1 項前段定有明文
    。所謂即受確認判決之法律上利益，係指法律關係之存否不
    明確，原告主觀上認其在法律上之地位有不安之狀態存在，
    且此種不安之狀態，能以確認判決將之除去者而言，若縱經
    法院判決確認，亦不能除去其不安之狀態者，即難認有受確
    認判決之法律上利益（最高法院52年度台上字第124 號判決
    意旨參照）。經查，本件原告主張如附件所示坐落在桃園市
    ○○區○○段00000 ○00000 ○00000 地號土地之261-4 ⑴
    、261-2 ⑴、550-1 ⑴部份；264-3 、263-1 地號（即附件
    附表所示之未登記土地部分）土地全部；及桃園市○○區○
    ○段000 地號土地373 ⑴部分，於日治時期即為海山堡段月
    眉庄小段262-1 號番地為其先祖鄭和春與他人所分別共有，
    鄭和春應有部分為3 分之2 ，現該部分土地已浮覆，所有權
    應歸於鄭和春之繼承人公同共有人，惟為被告所否認，是兩
    造間就系爭番地是否即為系爭土地等情，於兩造間即屬不明
    確，而原告在私法上之地位有受侵害之危險，且該等危險得
    以對於原告之確認判決除去之，揆諸前開說明，應認原告請
    求本件確認所有權存在之訴，有即受確認判決之法律上利益
    ，自得提起確認之訴，附此敘明。
二、追加原告鄭百甫、姜光偉、姜光傑經合法通知，未於言詞辯
    論期日到場，核無民事訴訟法第386 條所列各款情形，爰依
    被告之聲請，由其一造辯論而為判決。
貳、實體方面
一、原告及追加原告部分：
  ㈠原告主張：日治時期海山堡段月眉庄小段262 -1號番地（下
    稱系爭番地）之土地所有權人為鄭和春，權利範圍為3 分之
    2 。系爭番地於日治時期昭和9 年即民國23年因坍沒成為河
    川，後於民國54年間浮覆而回復原狀，即現今桃園市○○區
    ○○段00000 ○00000 ○00000 地號土地261-4 ⑴、261-2
    ⑴、550-1 ⑴部份；264-3 、263-1 地號土地全部；以及桃
    園市○○區○○段000 地號土地373 ⑴部分（以下合稱系爭
    土地，分稱則僅以地號表示），依桃園市大溪地政事務所土
    地複丈成果圖所示之具體位置及面積，可知系爭土地與系爭
    番地具有同一性，足證系爭土地確實已回復原狀。既系爭土
    地已浮覆而回復原狀，依土地法第12條第2 項之規定，原土
    地所有權人鄭和春之所有權當然回復，無待申請地政機關核
    准。系爭土地之前身為系爭番地，且已於日治時期登記為鄭
    和春所有，故系爭土地屬於已登記之不動產，政府光復後辦
    理土地總登記，並非否認日治時期之原登記效力，故本件系
    爭土地既屬已登記之不動產，原所有權人之繼承人已證明為
    其原有者，則其所有權當然回復，爰依民法第767 條第1 項
    中段、第82 8條第2 項準用第821 條規定，聲明如下：
  ⒈確認桃園市○○區○○段00000 地號，如附件即桃園市大溪
    地政事務所108 年11月14日土地複丈成果圖所示261-4 ⑴部
    份（面積336 平方公尺）土地所有權權利範圍3 分之2 ，為
    被告及追加被告公同共有。
  ⒉確認桃園市○○區○○段00000 地號，如附件即桃園市大溪
    地政事務所108 年11月14日土地複丈成果圖所示261-2 ⑴部
    份（面積1,784 平方公尺）土地所有權權利範圍3 分之2 ，
    為被告及追加被告公同共有。
  ⒊確認桃園市○○區○○段00000 地號，如附件即桃園市大溪
    地政事務所108 年11月14日土地複丈成果圖所示550-1 ⑴部
    份（面積156 平方公尺）土地所有權權利範圍3 分之2 ，為
    被告及追加被告公同共有。
  ⒋確認桃園市○○區○○段00000 地號，如附件即桃園市大溪
    地政事務所108 年11月14日土地複丈成果圖所示264-3 部份
    （面積162 平方公尺）土地所有權權利範圍3 分之2 ，為被
    告及追加被告公同共有。
  ⒌確認附件即桃園市大溪地政事務所108 年11月14日土地複丈
    成果圖所示未登錄部份（面積462 平方公尺）土地所有權權
    利範圍3 分之2 ，為被告及追加被告公同共有。
  ⒍確認桃園市○○區○○段000 地號，如附件即桃園市大溪地
    政事務所108 年11月14日土地複丈成果圖所示373 ⑴部份（
    面積19平方公尺）土地所有權權利範圍3 分之2 ，為被告及
    追加被告公同共有。
  ⒎被告財政部國有財產署應將桃園市○○區○○段00000 地號
    ，如附件即桃園市大溪地政事務所108 年11月14日複丈成果
    圖所示261-4 ⑴部份土地於90年1 月4 日以第一次登記為原
    因之所有權登記予以塗銷。
  ⒏被告財政部國有財產署應將桃園市○○區○○段00000 地號
    ，如附件即桃園市大溪地政事務所108 年11月14日複丈成果
    圖所示261-2 ⑴部份土地於90年1 月4 日以第一次登記為原
    因之所有權登記予以塗銷。
  ⒐被告桃園市政府應將桃園市○○區○○段00000 地號，如附
    件即桃園市大溪地政事務所108 年11月14日複丈成果圖所示
    550-1 ⑴部份土地於104 年1 月5 日以接管為原因之所有權
    登記予以塗銷。
  ⒑被告財政部國有財產署應將桃園市○○區○○段00000 地號
    土地於75年11月19日以第一次登記為原因之所有權登記予以
    塗銷。
  ⒒被告財政部國有財產署應將桃園市○○區○○段00000 地號
    土地於109 年7 月3 日以第一次登記為原因之所有權登記予
    以塗銷。
  ⒓被告財政部國有財產署應將桃園市○○區○○段000 地號，
    如附件即桃園市大溪地政事務所108 年11月14日複丈成果圖
    所示373 ⑴部份土地於75年11月28日以第一次登記為原因之
    所有權登記予以塗銷。
  ㈡追加原告經合法通知，未於言詞辯論期日到場，亦未提出任
    何書狀為任何聲明或陳述。
二、被告及受告知訴訟人部分：
  ㈠被告桃園市政府則以：原告提出如附件之複丈成果圖僅係依
    據原告所提供之資料作為基礎繪製而成，並非由地政機關經
    現場勘測依程序進行土地複丈所製，難認該複丈圖足資證明
    系爭土地為系爭番地浮覆之範圍。再者，原告於109 年10月
    始主張請求回復所有權，是其請求權已罹於15年之消滅時效
    。且大溪區公所以所有之意思，於54年開始和平、公然、繼
    續占有系爭土地逾20年，應類推適用民法第769 條之法理，
    系爭土地應由伊取得所有權，並於104 年縣市升格時由伊接
    管，伊占有該土地乃係本於所有權所為之行為，無民法第76
    7 條所謂無權占有或侵奪之情事，原告自無從主張物上請求
    權等語，資為抗辯，並聲明：原告之訴駁回。
  ㈡被告財政部國有財產署則以：原告主張渠等繼承之系爭番地
    因浮覆而回復原狀，惟其提出如附件所示土地複丈成果圖係
    依原告所提供之相關資料套繪現有地籍資料辦理，未經實地
    指界測量，原告未舉證系爭番地與系爭土地具同一性。又土
    地法於25年3 月1 日施行，原告主張系爭番地因坍沒成為河
    川而消滅所有權之事實係發生在昭和9 年即民國23年土地法
    施行前，應無土地法第12條之適用。再者，原告至遲於89年
    9 月15日系爭土地公告劃出河川區域外，原告即得請求回復
    所有權，惟其於109 年10月15日方起訴請求，已逾未登記不
    動產物上請求權之15年請求權消滅時效等語，資為抗辯，並
    聲明：原告之訴駁回。
  ㈢受告知訴訟人桃園市政府大溪區公所則以：系爭土地之前是
    何人所有，伊不清楚，這塊土地是向國有財產局申請撥用等
    語，資為抗辯。
  ㈣受告知訴訟人桃園市政府消防局則以：系爭261-4 地號土地
    是在92年申請無償撥用等語，資為抗辯。
  ㈤受告知訴訟人桃園市政府水務局則以：系爭550-1 地號土地
    係在升為直轄市後接管，上開土地是水利用地，目前沒有在
    使用等語，資為抗辯。
三、本院之判斷：
    原告主張訴外人鄭和春為系爭番地之所有權人（權利範圍為
    3 分之2 ），又其與追加原告均為鄭和春之繼承人，自得繼
    承取得並公同共有系爭番地，此有原告提出之繼承系統表、
    除戶及戶籍謄本在卷可稽（見本院卷第29至64頁、第253 至
    292 頁），堪可認定。惟原告主張系爭番地浮覆後即為系爭
    土地，並分別登記為中華民國、桃園市政府所有，桃園市政
    府消防局、桃園市大溪區公所、桃園市政府水務局、財政部
    國有財產署管理等情，業據其提出系爭土地登記謄本為佐（
    見本院卷第23至28頁），惟為被告以前詞置辯，細譯兩造攻
    防內容，本件首應審究系爭番地是否為系爭土地？經查：
  ㈠系爭番地於23年因成為河川敷地而遭閉鎖登記，此有桃園市
    大溪地政事務所109 年12月10日溪地測字第1090017586號函
    所附之日治時期土地登記資料在卷可稽（見本院卷第223 頁
    ）。再者，原告固稱系爭番地浮覆後即為系爭土地，雖據其
    提出如附件所示之桃園市大溪地政事務所108 年11月14日（
    108 ）溪測土字第003100號土地複丈成果圖為證（見本院卷
    第21頁），惟觀諸上開土地複丈成果圖說明欄第一項「本案
    土地係於昭和9 年間因旨揭地號敷地閉鎖滅失，申請人無法
    現場指界供勘測，本成果圖僅提供測量技術依申請人所提供
    之相關資料套繪現有地籍資料辦理，浮覆地範圍詳如附表（
    指附件附表）」此有附件所示之土地複丈成果圖可佐，足見
    附件所示之土地複丈成果圖，未經現場指界供勘測，而係由
    原告提供之相關資料予大溪地政事務所套繪現有地籍資料，
    值此，系爭番地是否為系爭土地，尚無從認定。
  ㈡再者，日據時代土地登記簿內分登記番號、表題部及甲、乙
    、丙區，表題部表示欄係記載土地標示有關事項，甲區事項
    欄係記載所有權有關事項，乙區事項欄係記載典權、胎權有
    關事項，丙區事項欄係記載贌耕權有關事項。惟觀諸桃園市
    大溪地政事務所提供系爭番地之日據時代土地登記簿，表題
    部之壹番、貳番表示欄位記載「壹分四厘八毛五糸」，此有
    上開土地登記簿可佐（見本院卷第223 頁），換算面積則為
    1,440 平方公尺【1 分等於293.4 坪，1 平方公尺等於0.30
    25坪；計算式：（1.485x293.4 ）/0.3025= 1,440，小數點
    以下四捨五入】，核與原告主張如附件所示之系爭土地面積
    2,934 平方公尺顯有巨大差距。至原告主張土地登記簿表題
    部之參番表示欄位載有「參分二毛五糸」（經換算為2,934
    平方公尺），然觀諸上開土地登記簿表題部之參番表示欄位
    ，並無法辨識有「參分二毛五糸」等文字之記載，且綜觀上
    開土地登記簿內容，亦無「參分二毛五糸」之記載，桃園市
    ○○地○○○○○○○○○○○○地○○○○○○段000 ○
    0 地號參番欄所示之面積究竟為何一節，因字跡難以辨識，
    又無其他可供參考之佐證資料，故無法確認該項記載之面積
    為何」等情函覆本院，此有桃園市大溪地政事務所110 年3
    月16日溪地登字第1100003455號函可佐（見本院卷第355 至
    356 頁），是土地登記簿所載系爭番地之面積與附件所示系
    爭土地之面積顯有重大差異，堪認系爭番地與系爭土地並非
    相同土地。
  ㈢從而，附件所示之複丈成果圖因無法指界供勘測，僅係依原
    告所提相關資料套繪，且系爭番地記載面積亦無法確認與系
    爭土地面積相符，無從僅以原告提供如附件所示之複丈成果
    圖即可據認系爭番地與系爭土地具有同一性，則原告既未能
    證明系爭番地浮覆後即為系爭土地，原告本件請求即屬無據
    ，應予駁回。
四、綜上所述，原告既未能證明系爭番地浮覆後即為系爭土地，
    則原告依民法第767 條第1 項、第821 條、第828 條第2 項
    規定，請求確認其就訴之聲明所示之土地所有權存在，及請
    求系爭土地之第一次所有權登記應予塗銷，洵屬無據，應予
    駁回。
五、本件事證已臻明確，兩造其餘攻擊防禦方法及所提證據，經
    本院最後審酌後，核與判決結果均不生影響，爰不一一論列
    ，附此敘明。
六、據上論結，原告之訴為無理由，依民事訴訟法第78條、第38
    5 條第1 項前段，判決如主文。
中    華    民    國   110    年    9     月    16    日
                  民事第一庭    法  官  紀榮泰
正本係照原本作成。
如對本判決上訴，須於判決送達後二十日內向本院提出上訴狀。
如委任律師提起上訴者，應一併繳納上訴審裁判費。
中    華    民    國   110    年    9     月    17    日
                                書記官  郭力瑜
附件：桃園市大溪地政事務所土地複丈成果圖